臺灣臺北地方法院刑事判決　　　　　　　　　　　　　九十二年度自字第五八三號
　　自　訴　人　丙○○
　　被　　　告　甲○○
　　選任辯護人　黃英哲律師
右列被告因誣告案件，經自訴人提起自訴，本院判決如左：
    主  文
甲○○意圖他人受刑事處分，向該管公務員誣告，處有期徒刑肆月。
手稿壹份沒收。
    事  實
一、甲○○原為普易迪國際股份有限公司（下稱普易迪公司）所發行「台灣GOLF報訊
    」之業務經理，於民國八十六年九月離開普易迪公司，另發行「高爾夫時報」，
    而普易迪公司嗣因經營不善，由乙○○接手經營，亦另發行「高爾夫天地」，並
    擔任發行人，由乙○○之舅舅丙○○擔任總編輯，且於八十八年十二月號「高爾
    夫天地」上登載原係普易迪公司「台灣GOLF報訊」在八十六年六月間所刊登「台
    灣虎爺汪德昌虎虎生風」之文章（下稱「汪文」）。詎甲○○明知「汪文」僅係
    其任職普易迪公司期間，與主編鄭淑文共同至台北市○○街士林高爾夫練習場以
    錄音方式對汪德昌進行採訪，事後則均由鄭淑文依據錄音帶內容及所搜集到之汪
    德昌個人資料撰寫成「汪文」，刊登在「台灣GOLF報訊」，其並未實際撰寫「汪
    文」，見「高爾夫天地」刊出該文章後，竟意圖使丙○○及乙○○受刑事處分，
    先以手寫方式抄寫「汪文」於普易迪公司稿紙上，以該稿紙表示「汪文」為其親
    自撰寫之手稿，而偽造證據，進而於八十九年五月四日具狀向台灣台北地方法院
    檢察署對丙○○及乙○○提出違反著作權法之告訴，虛捏「告訴人（即甲○○）
    並依據親自採訪之資料自行撰寫專文報導汪德昌先生之文章『台灣虎爺虎虎生風
    』乙篇，且刊載於八十六年六月刊台灣GOLF報訊第十一版（詳告證一）」等事實
    ，並提出該手稿（即告證一）作為證據，證明其為「汪文」之著作權人，丙○○
    及乙○○遂因涉嫌重製甲○○著作侵害甲○○著作權經台灣台北地方法院檢察署
    檢察官於八十九年七月二十五日向本院聲請簡易判決處刑，經本院於九十年五月
    二十九日以八十九年度簡字第六一七號簡易判決各判處丙○○、乙○○有期徒刑
    六月，經丙○○、乙○○提起上訴，本院合議庭始以「汪文」係鄭淑文所撰寫，
    甲○○並非著作財產權人，屬未經合法告訴權人提出告訴，於九十二年三月十九
    日以九十年度簡上字第二二六號判決適用通常程序審判，自為第一審判決，將原
    判決撤銷，改判公訴不受理，上訴後並經台灣高等法院於九十二年六月十八日以
    九十二年度上訴字第一三一一號判決駁回上訴確定。
二、案經丙○○向本院提起自訴。
    理  由
一、訊據被告甲○○固承認曾具狀向台灣台北地方法院檢察署提出告訴，指訴丙○○
    及乙○○違反著作權法擅自以重製方法侵害其著作權，並提出該手稿作為證據，
    表示「汪文」為其撰寫等情，惟否認有何誣告犯行，辯稱：其主觀上認為係「汪
    文」著作權人，並無誣告之意思，告訴內容與事實並無不符，且手稿並非事後謄
    寫，俞世偉在本院九十年度簡上字第二二六號案件證述手稿係其事後謄寫，與事
    實不符，況其確為著作權人，縱係事後謄寫，也無偽造證據問題云云。經查：
（一）「汪文」於八十六年六月「台灣 GOLF 報訊」刊載時，僅註明「本報記者報導
      」等字，並未標明由何人撰寫，有該報訊附卷可稽，則上開文章是否確為被告
      所撰寫自有疑義。證人即「汪文」之受訪者汪德昌，雖於另案即本院九十年度
      簡上字第二二六號違反著作權法案件證稱：當時是被告及鄭淑文至台北市○○
      街士林高爾夫練習場以錄音方式進行採訪，主要是被告發問較多，而鄭淑文在
      錄音、拍照、偶而發問，他認為主要是受被告採訪；他知道文章是被告所寫，
      是因為出刊前有傳真一份給他看，而被告傳真時打電話告訴他說文章是被告寫
      的等語（見本院九十年度簡上字第二二六號卷一第三二至三七頁）。然證人汪
      德昌既係聽聞被告電話傳述方認「汪文」係被告所寫，則證人汪德昌之證詞尚
      不足以證明「汪文」為被告所撰寫，僅能證明被告有採訪證人汪德昌之事實。
      又證人張佩佩於另案即本院九十年度簡上字第二二六號違反著作權法案件雖證
      稱：被告與鄭淑文均是編輯，因為被告與鄭淑文在同一個辦公室，會一起討論
      文章內容等語（見本院九十年度簡上字第二二六號卷一第二一四、二一六頁）
      。惟亦證稱：「台灣GOLF報訊」是鄭淑文編輯，不清楚被告除擔任業務廣告外
      ，還有無處理其他業務，不記得「汪文」是誰寫的等語（見本院九十年度簡上
      字第二二六號卷一第二一五至二一七頁）。則由證人張佩佩之證述亦無從證明
      「汪文」係被告撰寫。
（二）證人鄭淑文於另案即本院九十年度簡上字第二二六號違反著作權法案件審理時
      雖證稱：她不確定「汪文」是否為她所寫或有無參與採訪，也不確定被告在普
      易迪公司任職業務經理期間有無寫過文章或有無看過該手稿（見本院九十年度
      簡上字第二二六號卷一第七二至七四頁、第七六頁）。惟衡諸常情，一般人應
      能辨識文章是否為自己所撰寫，是證人鄭淑文上開證詞，已有逃避不願正面回
      答之情形；而證人鄭淑文於普易迪公司工作期間，即與被告共事，八十六年九
      月因被告自行創業，復與其同時離開普易迪公司，至被告經營之「高爾夫時報
      」工作，與被告共事多年，並未在自訴人及乙○○經營之「高爾夫天地」任職
      乙節，為被告及證人鄭淑文所是認，則證人鄭淑文既與自訴人及乙○○並無任
      何交情，反與被告有多年同事情誼，若「汪文」確為被告所撰寫，自無需在上
      開案件作證時迴護自訴人及乙○○，而不願正面回答「汪文」為何人撰寫或有
      無看過該手稿，堪信證人鄭淑文係顧忌與被告之同事情誼，又不願為不實之證
      述，只得用「不確定」來回答。然證人鄭淑文仍結證稱：汪德昌是她及被告一
      起去採訪的，因為她沒有交通工具，而被告有時會和被採訪人聊天，但被告沒
      有聊天時做筆記或錄音的情形，採訪汪德昌時有錄音，但採訪完並未交錄音帶
      給被告，被告也未索取，「汪文」是依據錄音帶內容，再參照所搜集到汪德昌
      個人資訊所作，平常情形錄音帶是她在整理，出刊內容不用被告過目等語（見
      本院九十年度簡上字第二二六號卷一第七六、九三頁、台灣高等法院九十二年
      度上訴字第一三一一號卷第三四至三七頁）。則證人鄭淑文固不願正面回答「
      汪文」究係何人所撰寫，惟從「汪文」撰寫之過程，被告雖與證人鄭淑文一起
      採訪汪德昌，然既無做筆記或錄音之情形，事後亦未取得錄音帶整理其中內容
      ，如何親自撰寫「汪文」？自係證人鄭淑文採訪汪德昌後，依據錄音帶內容錄
      音帶內容及所搜集到之汪德昌個人資料撰寫成「汪文」，刊登在八十六年六月
      「台灣GOLF報訊」，被告確未實際撰寫「汪文」，主觀上復無可能誤認「汪文
      」為其親自撰寫，而為「汪文」之著作權人。另綜觀「汪文」全文，亦非單純
      依據採訪內容錄音帶以一問一答方式紀錄而成，而已加諸作者個人意見情感表
      達，自難以被告曾與鄭淑文一起採訪汪德昌，即認「汪文」屬被告與證人鄭淑
      文之共同著作，且被告亦從未在上開對自訴人及乙○○提起告訴之案件中表示
      「汪文」係其與證人鄭淑文之共同著作，均稱是其個人所撰寫。是「汪文」確
      係證人鄭淑文所撰寫，而非被告所撰寫，被告主觀上亦無可能誤認「汪文」為
      其撰寫。
（三）證人鄭淑文於另案即本院九十年度簡上字第二二六號違反著作權法案件審理時
      復證稱：她在普易迪公司擔任主編，須過目所有出刊之文章，被告沒有親手拿
      過被告寫的文章給她，是否有透過老闆拿給她不清楚，但外聘或自己的記者撰
      稿完成將手稿拿給她後，不會要回手稿，由她保管，過一段時間再丟掉，印象
      中沒有記者來要回手稿之情形，她自己的手稿則是保留一段時間，數量太多銷
      燬，很少未更改手稿就出刊的情形，她更改就會在手稿上直接更改，被告所提
      「汪文」手稿並沒有她更改的部分等語（見本院九十年度簡上字第二二六號卷
      一第七四、七七至八一頁）。證人汪德昌於上開案件亦證稱：傳真給他的是打
      字稿，不是被告所提之手稿（見本院九十年度簡上字第二二六號卷一第九四頁
      ）。被告於上開案件中亦自承除本件手稿外，並未保留其他手稿等語（見本院
      九十年簡上字第二二六號卷一第八八頁）。則被告提出之手稿，並無任何人可
      資證實曾於「汪文」刊登之時看過，況一般撰稿者將所寫稿件交與主編後，並
      不會特意取回，惟被告不僅留有該手稿，且自稱曾有寫一些文章，卻僅留有本
      件手稿而無法提出其他手稿，與常情已有違背。又證人俞世偉於另案即本院九
      十年度簡上字第二二六號違反著作權法案件審理時明確結證稱：他於八十六年
      九月到八十八年十二月三十一日受僱於被告，八十九年一到三月出國，回國後
      四月份又回公司幫忙被告；被告提出之「汪文」手稿是被告在他出國前幾個月
      ，拿普易迪公司的稿子在他面前抄寫的，並參考八十六年六月刊「台灣GOLF報
      訊」，但不能確認被告抄手稿的時間，只知被告在抄手稿之前，「高爾夫天地
      」就已刊登該文章，因為被告要告丙○○與乙○○所以才抄手稿等語（見本院
      九十年度簡上字第二二六號卷一第六二至七一頁）。被告雖質疑證人俞世偉既
      在八十九年一月出國，而「高爾夫天地」係在八十八年十二月刊出該文章，被
      告豈有可能在證人俞世偉出國前幾個月即抄寫「汪文」，姑不論證人俞世偉出
      庭作證之時間距離事發當時已相隔一年多，就時間之記憶是否有所誤差，是證
      人俞世偉嗣亦證稱已不能確認被告抄手稿之時間，然證人俞世偉業已明確證稱
      被告是在「高爾夫天地」刊出該文章後才重新抄寫「汪文」，且經比對被告所
      提出之手稿與刊登在「台灣GOLF報訊」之「汪文」，不僅手稿上已特別註明大
      、小標題，並係先下標題才寫文章，且兩者標題及內容完全一致，全未經他人
      修改，與一般報紙刊物之文章作者只撰寫內容，標題由編輯處理之情形大相逕
      庭，復參諸「汪文」係證人鄭淑文所撰寫，而非被告所寫，已如前述，益徵證
      人俞世偉之證述可信度極高，並無不實，堪信被告係為對自訴人及乙○○提出
      告訴，方在「高爾夫天地」刊出該文章後，以手寫方式重新抄寫「汪文」於普
      易迪公司稿紙上，而偽造證據，以該手稿表示「汪文」為其親自撰寫，被告此
      部分所辯，亦無可採信。
（四）綜上所述，被告既明知「汪文」係由證人鄭淑文所撰寫，刊登在「台灣GOLF報
      訊」，其並未實際撰寫「汪文」，竟見「高爾夫天地」刊出該文章後，意圖使
      自訴人及乙○○受刑事處分，以手寫方式抄寫「汪文」於普易迪公司稿紙上，
      以該稿紙表示「汪文」為其親自撰寫之手稿，自屬偽造證據；並進而於八十九
      年五月四日具狀向台灣台北地方法院檢察署對自訴人及乙○○提出違反著作權
      法之告訴，告訴內容表示：「告訴人（即甲○○）並依據親自採訪之資料自行
      撰寫專文報導汪德昌先生之文章『台灣虎爺虎虎生風』乙篇，且刊載於八十六
      年六月刊台灣GOLF報訊第十一版（詳告證一）」等事實，且提出該手稿作為證
      據，證明其為「汪文」之著作權人，自訴人及乙○○遂因涉嫌重製被告著作侵
　　　害被告著作權經台灣台北地方法院檢察署檢察官於八十九年七月二十五日向本
　　　院聲請簡易判決處刑，經本院於九十年五月二十九日以八十九年度簡字第六一
　　　七號簡易判決各判處自訴人、乙○○有期徒刑六月，經自訴人、乙○○提起上
 　 　訴，本院合議庭始以「汪文」係鄭淑文所撰寫，被告並非著作財產權人，屬未
    　經合法告訴權人提出告訴，於九十二年三月十九日以九十年度簡上字第二二六
      號判決適用通常程序審判，自為第一審判決，將原判決撤銷，改判公訴不受理
      ，上訴後並經台灣高等法院於九十二年六月十八日以九十二年度上訴字第一三
      一一號判決駁回上訴確定等節，業據本院調閱上開卷宗查明屬實，被告自非對
      事實有所誤認，確係虛捏事實對自訴人及乙○○提起告訴，台灣高等法院九十
      二年度上訴字第一三一一號確定判決亦同此認定，有該判決在卷足憑。是本件
      事證已臻明確，被告犯行堪予認定，應依法論科。
二、核被告所為，係犯刑法第一百六十九條第一項之誣告罪。被告所犯偽造證據及行
    使偽造證據之低度行為，均為向該管公務員誣告之高度行為所吸收，不另論罪（
    最高法院二十七年滬上字第三八號判例參照）。被告以一告訴狀誣告自訴人及乙○○二人，仍僅成立一誣告罪（最高法院十八年上字第三三號判例參照）。爰審
    酌被告虛構事實誣告他人犯罪，除使國家偵查權不當發動外，亦致被害人疲於應
    訴，浪費時間、精力及費用，被告僅因同業競爭，即欲以此方式使被害人無法繼
    續經營，惡性非輕，被告犯罪之動機、目的、手段、所生之損害及犯罪後態度等
    一切情狀，量處主文所示之刑，以資懲儆。
三、被告提出之「汪文」手稿原本一份（附於被告對自訴人及乙○○提出告訴之卷宗
    內），為被告所有供犯罪所用之物，依刑法第三十八條第一項第二款規定宣告沒
    收。
據上論斷，應依刑事訴訟法第三百四十三條、第二百九十九條第一項前段，刑法第一
百六十九條第一項、第三十八條第一項第二款，判決如主文。
中      華      民      國      九十三      年    六    月    二十三    日
                                    臺灣臺北地方法院刑事第十一庭
                                        審判長法  官  劉方慈
                                              法  官  林庚棟
                                              法  官  陳容正
右正本證明與原本無異。
如不服本判決應於送達後十日內向本院提出上訴狀。
                                              書記官  陳豪達
中　　　華　　　民　　　國　　　九十三　    年　　六　　月　　二十三　  日
附錄本案論罪科刑法條全文
刑法第一百六十九條
意圖他人受刑事或懲戒處分，向該管公務員誣告者，處七年以下有期徒刑。
意圖他人受刑事或懲戒處分，而偽造、變造證據，或使用偽造、變造之證據者，亦同
。
